臺灣高雄地方法院刑事判決　　　　　　　100年度訴字第265號
公　訴　人　臺灣高雄地方法院檢察署檢察官
被　　　告　何林慧
　　　　　　黃明男
　　　　　　楊麗香
　　　　　　戴松德
　　　　　　吳陳素連
　　　　　　吳挺瑜
　　　　　　林沛琦
　　　　　　楊水籃
　　　　　　薛進發
　　　　　　郭金源
上10人共同
選任辯護人　許龍升律師
被　　　告　吳明安
選任辯護人蔡錫欽律師
　　　　　李建宏律師
上列被告因妨害投票案件，經檢察官提起公訴（100 年度選偵字
第88號），及追加起訴（100 年度選偵字第88號），嗣因被告就
被訴事實為有罪陳述，經本院告知簡式審判程序意旨並聽取公訴
人及被告之意見後，本院合議庭裁定由受命法官獨任依簡式審判
程序審理，判決如下：
    主  文
何林慧、黃明男、楊麗香、戴松德、吳陳素連、吳挺瑜、林沛琦
、楊水籃、薛進發、郭金源共同意圖使特定候選人當選，以虛偽
遷徙戶籍取得投票權而為投票，均處有期徒刑月，如易科罰金
，均以新臺幣壹仟元折算壹日。均緩刑貳年，緩刑期間付保護管
束，並應接受法治教育課程伍場次。均褫奪公權壹年。
吳明安共同意圖使特定候選人當選，以虛偽遷徙戶籍取得投票權
而為投票，處有期徒刑陸月，如易科罰金，以新臺幣壹仟元折算
壹日。褫奪公權貳年。
    事  實
一、吳明安為民國99年11月27日所舉行高雄縣市合併後第一次高
    雄市茄萣區嘉福里里長選舉之候選人，為圖當選，而親自或
    透過與其有犯意聯絡之親屬王月霞、吳福順、陳玉美、洪香
    蘭（均未據起訴）居間，分別與原設籍於附表所示地址之何
    林慧、黃明男、楊麗香、戴松德、吳陳素連、吳挺瑜、林沛
    琦、楊水籃、薛進發、郭金源共同意圖使吳明安當選，基於
    虛偽遷徙戶籍取得投票權而為投票之犯意聯絡，由吳明安協
    助安排取得高雄縣茄萣鄉嘉福村（99年12月25日改制，改制
    後為高雄市茄萣區嘉福里，以下皆同）港口路42巷12弄3 號
    之戶籍、房屋稅籍等資料後，何林慧、黃明男、楊麗香、戴
    松德、吳陳素連、吳挺瑜、林沛琦、楊水籃、薛進發、郭金
    源即分別於附表所示之時間，向高雄縣茄萣鄉戶政事務所申
    請遷入戶籍至高雄縣茄萣鄉○○村○○路42巷12弄3 號，而
    與吳明安同一戶籍地址，然渠等並未實際居住於上開新戶籍
    地址，卻以此方式取得嘉福里里長選舉之選舉權人資格，並
    經戶籍機關列入選舉人名冊。嗣吳明安於投票前因見檢警及
    戶政機關全力查察疑似虛偽遷移設籍之人口，遂親自或請託
    王月霞、吳福順、陳玉美、洪香蘭代為通知上開人等勿投里
    長選票，並將戶籍遷回原址，惟上開人等因欲行使高雄市市
    長、市議員之投票權，仍於99年11月27日投票日前往投票所
    ，一併領取市長、市議員、嘉福里之里長選票後，將選票投
    入票匭，致使投票發生不正確之結果。
二、案經臺灣高雄地方法院檢察署檢察官自動檢舉偵查後起訴及
    追加起訴。
    理  由
一、本件被告何林慧等11人所犯為死刑、無期徒刑、最輕本刑為
    3 年以上有期徒刑以外之罪，渠等於準備程序進行中，就被
    訴事實為有罪之陳述，經本院告知簡式審判程序之旨，並聽
    取當事人之意見後，合議庭認宜進行簡式審判程式，爰依刑
    事訴訟法第273 條之1 第1 項規定，裁定由受命法官獨任進
    行簡式審判程序，合先敘明。
二、上開事實，業據被告吳明安等11人於本院審理中均坦承不諱
    ，核與證人即上開戶籍地之戶長吳和順於偵訊之證述相符〈
    見高雄地檢99年度選他字第545 號卷（下稱偵一卷）第66頁
    反面至67頁〉，復有戶役政連結作業系統查詢個人資料、高
    雄市選舉委員會100 年1 月7 日高市選一字第1000000120號
    函附茄萣區、嘉福里及保定里里長選舉候選人登記資料一覽
    表影本、高雄縣茄萣鄉戶政事務所（改制後為高雄市茄萣區
    戶政事務所）99年12月15日茄鄉戶字第0990001428號函附被
    告99年度之遷入戶口資料、查報幽靈人口通知函稿、訪查紀
    錄（「加強查察是否按址居住」人口名冊）等資料1 份、高
    雄市選舉委員會99年12月29日高市選一字第0990000084號函
    附嘉福村選務工作人員資料、被告吳明安等11人之個人戶籍
    資料（完整姓名）查詢結果11紙在卷可稽（見偵一卷第4 頁
    反面至16、32、37頁反面至61頁、63頁、高雄地檢100 年度
    選偵字第88號卷第3 至8 頁），及預防選舉幽靈人口勸導書
    暨高雄縣政府警察局湖內分局清查疑似幽靈人口查訪紀錄表
    1 冊、中華民國99年11月7 日第1 屆市長、市議員、里長選
    舉高雄市第0141投票所茄萣鄉嘉福村第1-15鄰選舉人名冊影
    本1 冊可資佐證，足認被告吳明安等11人之自白與事實相符
    ，洵堪採為論罪科刑之依據。本案事證明確，被告吳明安等
    11人之犯行均堪認定。
三、核被告吳明安等11人所為，均係犯刑法第146 條第2 項之妨
    害投票正確罪。公訴意旨雖以尚乏證據證明被告吳明安等11
    人領取選票後有圈投候選人吳明安，而認渠等犯行未遂（見
    起訴書第7 頁），惟按刑法第146 條妨害投票正確罪所謂「
    使投票發生不正確之結果」，以致該選區之整體投票結果，
    發生不正確之結果為已足，並不僅指使候選人當選與否發生
    不正確之結果而言，凡使投票之選舉人數、候選人得票數、
    得票率發生不正確之結果亦包括在內（最高法院91年度台上
    字第6260號、90年度台上字第5911號、88年度台上字第6728
    、5895號判決意旨參照），故倘基於使某特定候選人之意圖
    ，虛偽遷入戶籍未實際居住，因而取得投票權並進而投票，
    不論投票內容為何，已足使投票率、投票之選舉人數發生不
    正確之結果，自應以既遂論處。查本案虛遷戶籍之選舉人即
    被告何林慧、黃明男、楊麗香、戴松德、吳陳素連、吳挺瑜
    、林沛琦、楊水籃、薛進發、郭金源（下稱被告何林慧等10
    人，即被告吳明安以外之其餘被告）於本院審理中固均供稱
    ：選前有受通知勿投里長票，但因選務人員表示不能只領市
    長、市議員的選票，只好投空白票等語（見本院100 年度訴
    字第265 號卷第43至45頁、60至62頁），而證人即選務人員
    吳麗煌、沈均蓉於偵查中亦證述：投票當天有選民在蓋章前
    說不要領里長的選票，蠻多的，蓋完章領完票後才反應的不
    多等語（見偵一卷第68頁至68頁反面），然姑不論被告何林
    慧等10人之實際投票內容為何，事後已查證困難，縱被告何
    林慧等10人確曾於蓋章領票前拒領里長選票，嗣因選務人員
    表示里長、市長、市議員選票須一併領取，始投下空白票，
    惟因被告何林慧等10人仍在可選擇不領取全部選票或不予投
    票之情形下，決意領取選票並進而投票，已足影響投票率、
    投票之選舉人數、候選人得票率，而使整體投票結果發生不
    正確之情形，揆諸上開說明，自該當妨害投票正確既遂罪，
    公訴意旨此部分所述容有誤會，惟刑事訴訟法第300 條所謂
    變更法條，係指罪名之變更，若僅行為態樣有既遂、未遂之
    分，尚無庸引用該條變更檢察官起訴罪名（最高法院87年度
    台上字第3234號判決意旨參照），是本件尚無變更起訴法條
    之問題。被告吳明安各與如附表所示之人，及居間之王月霞
    、吳福順、陳玉美、洪香蘭等人間，就上開犯行有犯意聯絡
    與行為分擔，為共同正犯。被告吳明安分別在如附表所示之
    時間，接連虛偽遷徙被告何林慧等10人之戶籍，均係基於使
    該次里長候選人即被告吳明安當選之單一目的，且於如附表
    所示之時間密切接續實行，侵害同一選舉公正之國家法益，
    在刑法評價上，以視為數個舉動之接續實行，合為包括之一
    行為予以評價，較為合理，應依接續犯論以包括之一罪（最
    高法院99年度第5 次刑事庭會議（一）參照）。再被告吳明
    安之辯護人另主張：被告吳明安於選前已盡力通知被告何林
    慧等10人遷回戶籍、勿投里長票，應適用準中止犯規定減輕
    其刑等語，查被告吳明安選前確曾親自或透過王月霞、吳福
    順、陳玉美、洪香蘭等人，通知被告何林慧等10人將戶籍遷
    回或勿投里長選票一情，業據共同被告何林慧等10人於本院
    審理中供陳一致（見本院100 年度訴字第265 號卷第60至61
    頁、第78頁），堪認屬實，惟按刑法第27條之中止犯、準中
    止犯，均以犯罪結果之不發生為前提，而本案被告吳明安等
    11人所犯妨害投票正確罪已達既遂階段，業如前述，自無中
    止犯或準中止犯之適用餘地，此部分之辯護意旨即難憑採，
    附此敘明。爰審酌被告吳明安為圖當選里長，不思正當競選
    ，竟動用自己及親屬之人際關係，夥同王月霞、吳福順、陳
    玉美、洪香蘭及被告何明慧等10人，將被告何明慧等10人之
    戶籍不實遷入，藉以獲取選票，而被告何明慧等10人未珍惜
    、重視自己之選舉權，囿於人情，即虛偽遷移戶籍參與投票
    ，使該次選舉發生不正確之結果，對於國家民主政治所賴以
    存續之公平選舉制度破壞至鉅，並違反地方自治之精神，所
    為實不足取；然念被告何明慧等10人並未獲得利益，惡性非
    重，更已分別在選前或選後將戶籍遷回；被告吳明安固為本
    案犯罪之主導者，惟其於選前配合檢警宣導，盡力阻止被告
    何林慧等前往投票，已見悔意，且其未因此當選，對選舉結
    果發生之損害堪稱輕微，暨被告吳明安等11人犯後皆坦承犯
    行，態度良好等一切情狀，分別量處如主文所示之刑，並均
    諭知易科罰金之折算標準。末查被告何林慧、黃明男、楊麗
    香、戴松德、吳陳素連、吳挺瑜、楊水籃、薛進發前均未有
    任何犯罪紀錄，而被告郭金源則未曾因故意犯罪受有期徒刑
    以上刑之宣告；被告林沛琦前於91年間因賭博案件，為法院
    判處有期徒刑2 月確定，於91年7 月1 日易科罰金執行完畢
    後，5 年內未曾因故意犯罪受有期徒刑以上刑之宣告，有臺
    灣高等法院被告前案紀錄表10份附卷可按，渠等一時失慮，
    致罹刑章，犯後已坦承犯行，頗具悔意，諒渠等經此偵、審
    程序及刑之宣告，應知所警惕，而無再犯之虞，故認對渠等
    宣告之刑以暫不執行為適當，爰依刑法第74條第1 項第1 款
    之規定，併予宣告緩刑2 年，以啟自新。另慮及被告何林慧
    等10人所以為本案犯行，無非起於法治觀念淡薄，為確保渠
    等能建立正確法治觀念，引以為戒，本院認除前開緩刑宣告
    外，另有課予被告何林慧等10人一定負擔之必要，爰依刑法
    第74條第2 項第8 款規定，命被告何林慧等10人均應受5 場
    次之法治教育課程，以導正其法律觀念，又因此屬刑法74條
    第2 項第8 款預防再犯所為必要命令之宣告，依刑法第93條
    第1 項第2 款規定，諭知於緩刑期間付保護管束，俾由觀護
    人予以適當督促，發揮附條件緩刑制度之立意及避免短期自
    由刑執行所肇致之弊端，以期符合本件緩刑目的。
四、按犯刑法分則第6 章之妨害投票罪，宣告有期徒刑以上之刑
    者，並宣告褫奪公權，公職人員選舉罷免法第113 條第3 項
    定有明文，而此項褫奪公權之宣告，寓有強制性，為刑法第
    37條第2 項之特別規定，自應優先適用，不受刑法第37條第
    2 項所定宣告1 年以上有期徒刑之限制（最高法院81年度台
    非字第246 號判決意旨參照），因被告吳明安等11人所犯屬
    刑法分則第6 章之妨害投票罪，且經宣告有期徒刑以上之刑
    ，爰依公職人員選舉罷免法第113 條第3 項、刑法第37條第
    2 項等規定，諭知如主文所示之褫奪公權。
據上論斷，應依刑事訴訟法第273 條之1 第1 項、第284 條之1
、第299 條第1 項前段，公職人員選舉罷免法第113 條第3 項，
刑法第11條、第28條、第146 條第2 項、第41條第1 項前段、第
74條第1 項第1 、2 款、第2 項第8 款、第93條第1 項第2 款、
第37條第2 項，判決如主文。
本案經檢察官張媛舒到庭執行職務。
中    華    民    國   100    年    5     月    27    日
                  刑事第十三庭  法  官  陳筱雯
以上正本證明與原本無異。
如不服本判決應於收受送達後10日內向本院提出上訴書狀，並應
敘述具體理由；如未敘述上訴理由者，應於上訴期間屆滿後20日
內向本院補提理由書（均須按他造當事人之人數附繕本）「切勿
逕送上級法院」。
中    華    民    國  100     年    5     月    27    日
                                書記官  陳建琪
附錄本案論罪科刑法條：
中華民國刑法第146條
以詐術或其他非法之方法，使投票發生不正確之結果或變造投票
之結果者，處5 年以下有期徒刑。
意圖使特定候選人當選，以虛偽遷徙戶籍取得投票權而為投票者
，亦同。
前二項之未遂犯罰之。
附表
┌──┬────┬─────┬─────────┬─────────┬──────┐
│編號│姓名    │居間協助遷│原戶籍地址        │遷至高雄縣茄萣鄉嘉│遷出左列嘉福│
│    │        │徙戶籍、通│                  │福村港口路42巷12弄│村地址之日期│
│    │        │知之人    │                  │3號之日期、戶長姓 │            │
│    │        │          │                  │名                │            │
├──┼────┼─────┼─────────┼─────────┼──────┤
│1   │何林慧  │王月霞    │高雄縣茄萣鄉嘉定村│99年6月15日       │99年12月14日│
│    │        │          │港東街152巷15號   │吳和順            │遷回原戶籍地│
├──┼────┼─────┼─────────┼─────────┼──────┤
│2   │黃明男  │吳福順    │高雄縣茄萣鄉和協村│99年7月16日       │99年11月23日│
│    │        │          │港埔二街40號      │吳和順            │遷回原戶籍地│
├──┼────┼─────┼─────────┼─────────┼──────┤
│3   │楊麗香  │無        │高雄縣茄萣鄉吉定村│99年6月29日       │99年11月23日│
│    │        │          │茄萣路一段28巷2號 │吳財明            │遷回原戶籍地│
├──┼────┼─────┼─────────┼─────────┼──────┤
│4   │戴松德  │無        │同上              │同上              │同上        │
├──┼────┼─────┼─────────┼─────────┼──────┤
│5   │吳陳素連│陳玉美    │高雄縣茄萣鄉嘉樂村│99年6月30日       │99年12月6日 │
│    │        │          │茄萣路二段146號   │吳義雄            │遷回原戶籍地│
├──┼────┼─────┼─────────┼─────────┼──────┤
│6   │吳挺瑜  │陳玉美    │同上              │同上              │同上        │
├──┼────┼─────┼─────────┼─────────┼──────┤
│7   │林沛琦  │洪香蘭    │臺南市○○區○○路│99年7月14日       │99年11月18日│
│    │        │          │一段845巷46號     │王明玉            │遷至高雄縣茄│
│    │        │          │                  │                  │萣鄉崎漏村健│
│    │        │          │                  │                  │康路83巷2號 │
├──┼────┼─────┼─────────┼─────────┼──────┤
│8   │楊水籃  │吳福順    │高雄縣茄萣鄉嘉賜村│99年7月12日       │99年11月17日│
│    │        │          │賜安街7巷3號      │王明玉            │遷回原戶籍地│
├──┼────┼─────┼─────────┼─────────┼──────┤
│9   │薛進發  │吳福順    │高雄縣茄萣鄉保定村│99年7月5日        │99年12月8日 │
│    │        │          │信義路二段86號    │薛陽春            │遷回原戶籍地│
├──┼────┼─────┼─────────┼─────────┼──────┤
│10  │郭金源  │無        │臺南市中西區民權里│99年7月1日        │99年11月29日│
│    │        │          │金華路四段74號    │薛陽春            │遷回原戶籍地│
└──┴────┴─────┴─────────┴─────────┴──────┘